臺灣高等法院民事判決　94年度上易字第226號
上　訴　人　甲○○
訴訟代理人　顏火炎律師
被 上訴 人　丙○○
　　　　　　乙○○
共　　　同
訴訟代理人　涂惠民律師
上列當事人間因遷讓房屋事件，上訴人對於中華民國94年1月14
日臺灣士林地方法院93年度訴字第576號第一審判決提起上訴，
本院於94年5月17日言詞辯論終結，判決如下：
    主      文
原判決除確定部分外廢棄。
被上訴人丙○○應自坐落臺北市○○區○○段二小段一二五地號
土地上建物，即門牌號碼臺北市士林區○○○路○段二四四巷二
十一弄二十一號四樓房屋（建號二０八六一）遷讓並交還上訴人
。
被上訴人乙○○應自坐落臺北市○○區○○段二小段一二五地號
土地上建物，即門牌號碼臺北市士林區○○○路○段二四四巷二
十一弄二十一號四樓房屋頂樓增建部分（建號二一三三五）遷讓
並交還上訴人。
被上訴人丙○○應自民國九十二年十二月三日起迄遷讓日止，按
月給付上訴人新臺幣一萬元。
被上訴人乙○○應自民國九十二年十二月三日起迄遷讓日止，按
月給付上訴人新臺幣八千元。
被上訴人乙○○在第一審之反訴（除確定部分外）駁回。
第一審訴訟費用關於本訴部分，由被上訴人丙○○負擔八八分之
五二，餘由被上訴人乙○○負擔；關於反訴除確定部分外，由被
上訴人乙○○負擔。第二審訴訟費用由被上訴人丙○○負擔一二
四分之五二，餘由被上訴人乙○○負擔。
    事實及理由
一上訴人起訴主張：伊於民國92年間經由拍賣程序取得如附表1.
  、2.所示不動產所有權，被上訴人丙○○、乙○○分別占用如
  附表1.、2.所示之4樓建物、頂樓增建部分建物（下稱系爭建
  物、系爭增建建物）。丙○○係基於與訴外人陳建仲間之租賃
  契約占用系爭建物，於伊取得系爭建物所有權後，未繳納租金
  ，已逾2期以上，伊定期催告丙○○繳納未獲置理，爰以書狀
  繕本之送達為終止租約之意思表示，丙○○於租約終止後仍繼
  續占用系爭建物，自屬無權占有；另系爭增建建物乃陳建仲興
  建而原始取得所有權，乙○○嗣向陳建仲買受系爭增建建物，
  不能取得所有權，伊則依執行法院發給之權利移轉證書取得所
  有權，爰依民法第767條、第179條之法律關係，求為命(一)被上
  訴人丙○○應自系爭建物遷讓並交還上訴人；(二)被上訴人乙○
  ○應自系爭增建建物遷讓並交還上訴人；(三)被上訴人丙○○應
  自92年12月3日起迄遷讓日止，按月給付上訴人新臺幣（下同
  ）10,000元；(四)被上訴人乙○○應自92年12月3日起迄遷讓日
  止，按月給付上訴人8,000元之判決。
  被上訴人丙○○則以：伊於86年1月5日向陳建仲承租系爭建物
  ，租期自86年1月5日起至96年1月4日止，租金每月10,000元。
  嗣陳建仲多次向伊借款，累計金額達500,000元，雙方遂於95
  年5月間協議，將該500,000元借款及利息，移作支付56個月租
  金，陳建仲同意伊抵付租金至95年2月4日止，則自90年6月5日
  至95年2月4日之租金，已因伊與陳建仲之協議而消滅。上訴人
  經拍賣取得系爭建物所有權，依民法第425條第1項之規定，承
  受原出租人陳建仲租賃契約之地位，伊未積欠租金，上訴人催
  告伊繳付租金並終止租約，均非合法。縱認伊積欠租金，惟上
  訴人催繳7期70,000元租金，僅訂5日期限，尚非相當，所為終
  止租約仍不合法而不生效力云云，資為抗辯。
  被上訴人乙○○則以：伊向陳建仲購買系爭建物之頂樓違章建
  築鋼棚後，改建為水泥磚造、鐵皮屋頂房屋而原始取得所有權
  ，系爭增建建物有獨立浴廁設備及出入口，屬獨立不動產，上
  訴人縱取得系爭建物所有權，亦無從依附合關係而取得系爭增
  建建物所有權。另系爭增建建物既為伊所建，不論伊是否提起
  異議之訴，均不因拍賣而喪失所有權，上訴人取得移轉權利證
  書，仍不得對抗伊之所有權，自不得本於所有物返還請求權請
  求伊返還，伊本於所有權人地位占用系爭增建建物不當得利可
  言云云，資為抗辯。
  乙○○並反訴主張：系爭增建建物既為伊所興建，伊為系爭增
  建建物之所有權人，原法院所為拍賣無效，上訴人不能取得所
  有權，無權請求返還及不當得利，爰提起反訴，聲明：(一)確認
  上訴人與訴外人陳建仲間，就原審91年度執字第13201號強制
  執行事件，所為拍賣系爭頂樓增建物，而成立買賣關係不存在
  ；(二)確認上訴人因前揭買（拍）賣，就上揭房屋取得事實上處
  分權不存在；(三)確認被上訴人乙○○對上揭房屋享有所有權存
  在。
二原審駁回上訴人本訴之請求，就被上訴人乙○○反訴之請求，
  判決確認被上訴人乙○○就如附表2.編號2所示頂樓增建建物
  所有權存在，駁回乙○○其餘之請求。上訴人就其敗訴部分提
  起上訴，聲明：
  (一)本訴部分：
    1.原判決廢棄。
    2.被上訴人丙○○應自坐落如附表1.所示土地上建物，即如
      附表2.編號１所示房屋（建號20861）遷讓並交還上訴人
      。
    3.被上訴人乙○○應自坐落前揭土地上建物，即如附表2.編
      號２所示房屋（建號21335）遷讓並交還上訴人。
    4.被上訴人丙○○應自92年12月3日起迄遷讓日止按月給付
      上訴人10,000元。
    5.被上訴人乙○○應自92年12月3日起迄遷讓日止按月給付
      上訴人8,000元。
  (二)反訴部分：
    1.原判決不利於上訴人部分廢棄。
    2.駁回被上訴人乙○○在第一審所提起之反訴（確定部分除
      外）
     。
   被上訴人則聲明：上訴駁回。
  （被上訴人乙○○就其反訴敗訴部分未提起上訴而告確定）。
三上訴人主張其於92年間經拍賣程序取得如附表1.2.所示不動產
  所有權，被上訴人丙○○、乙○○分別占用系爭建物、系爭增
  建建物之事實，提出不動產權利移轉證書、土地、建物登記謄
  本為證（原審卷第10-13頁），且為被上訴人所不爭執，堪認
  為實在。
  (一)被上訴人丙○○辯稱陳建仲積欠其借款500,000元，經協議
    約定抵付租金至95年2月4日止，上訴人經拍賣取得系爭建物
    所有權，依民法第425條第1項規定，承受原出租人陳建仲地
    位，其未積欠租金，上訴人終止租約不合法云云。然按「出
    租人於租賃物交付後，承租人占有中，縱將其所有權讓與第
    三人，其租賃契約，對於受讓人仍繼續存在。前項規定，於
    未經公證之不動產租賃契約，其期限逾五年或未定期限者，
    不適用之」，89年5月5日修正施行之民法第425條定有明文
    。又民法債編施行法第24條第1項規定「民法債編施行前所
    定之租賃契約，於施行後其效力依民法債編之規定」，本件
    陳建仲與丙○○於86年1 月5日（原審卷第79頁）訂立之租
    賃契約，仍應適用89年5月5日施行之民法第425條規定。而
    陳建仲與丙○○之租賃契約，未經公證，租賃期限為10年（
    即自86年1月5日至96年1月4日－原審卷第76頁），而上訴人
    係於92年12月2日（原審卷第10、13頁）取得系爭建物及其
    基地所有權，依上開民法第425條第2項之規定，自不適用同
    條第1項之規定，被上訴人丙○○辯稱上訴人應承受原出租
    人陳建仲之地位云云，即無可採。被上訴人丙○○於上訴人
    取得系爭建物所有權後，仍繼續占用系爭建物，自屬無權占
    有，上訴人依民法第767條規定請求丙○○自系爭建物遷讓
    並交還上訴人，於法有據。退步言之，未發生之債權與未到
    期之債權不同，後者債務人可拋棄期限利益，提前清償或供
    抵銷，前者則否。依丙○○提出為證之協議書（原審卷第81
    、82頁），其與陳建仲係約定以陳建仲之欠款，「每月抵扣
    」房屋租金，已見雙方非約定一次抵銷；況未到期之租金，
    債權尚未發生，揆諸前揭說明，亦無從提前抵銷。上訴人既
    已催告丙○○給付自92年12月3日起之租金，而為丙○○所
    拒，則縱認上訴人與丙○○間存有租賃關係，亦因上訴人合
    法終止而失其存在，丙○○仍為無權占有，附此說明。
  (二)被上訴人乙○○辯稱系爭增建建物為其所興建，由其原始取
    得所有權，上訴人無從因拍賣而取得所有權，自不得請求其
    遷讓並交還云云。然原法院91年度民執字第13201號強制執
    行事件91年12月26日調查時，陳建仲與被上訴人乙○○均陳
    明系爭增建建物為陳建仲於66年間所興建，於83年間以60
    萬元售予乙○○屬實，有執行筆錄影印在卷可憑（本院卷第
    25頁），執行法院據以認定系爭增建建物所有權之歸屬為陳
    建仲所有，併付拍賣（原審卷第146-150頁），尚非無據。
    乙○○雖曾聲明異議，主張系爭增建建物為其所有，惟其理
    由係「該五樓房屋早於83年間即由債務人陳建仲出售予聲明
    人，為聲明人所有」（本院卷第27頁背面），未主張系爭增
    建建物係其興建而原始取得所有權。乙○○於執行程序提出
    之購屋收據，不足證明其向陳建仲購買系爭增建建物時，系
    爭增建建物僅為鐵棚架，該收據仍難作為有利於乙○○認定
    之依據。至證人詹聰明雖於到場證稱：「她（乙○○）丈夫
    林榮龍我認識‧‧‧我以前是作水泥工，當時我約五、六十
    歲。林榮龍當時曾經叫我去幫他在蓋房子，我去拌水泥翻沙
    ‧‧‧我幫忙蓋的房子是在既成的鐵皮屋內砌水泥磚牆‧‧
    ‧是頂樓加蓋的房子」、「工錢是林榮龍給我的。被告（乙
    ○○）在施工期間有時有去，有時沒去。我只是去砌磚牆，
    是跟著師傅去，我只是小工。被告（乙○○）花了多少錢我
    不清楚。工錢是有做就有，按日計酬，做幾天算幾天。除了
    砌磚牆外其他天花板部份我沒有做到。水電等我也不知道被
    告找誰作。我作的天數至少約有5、6天」、「我是翻沙給別
    的工人砌磚牆，當時四周是空的，只有欄杆‧‧‧」云云（
    原審卷第190-191頁），姑不論「鐵皮屋」與「鐵棚架」為
    截然不同之建物，該證人既以建築為業，自無誤認之理。乃
    其先是稱「我幫忙蓋的房子是在『既成的鐵皮屋內』砌水泥
    磚牆」，嗣又稱「當時四週是空的，只有欄杆」，就其施工
    之標的，究為「屋」或「棚架」，前後所稱不一，已難遽採
    信。況詹聰明為21年10月8日生，於原審93年12月31日到場
    作證，時72歲（原審卷第188-189頁），其所稱施工時間其
    「約五、六十歲」，係22年至12年前之事，推算施工時間最
    晚在81年間，而乙○○所稱其買受系爭增建建物時間為83年
    12 月6日，益不能證明詹聰明當初係為乙○○改建系爭增建
    建物。再者，倘乙○○買受者為尚不足以遮風避雨之鐵棚架
    ，其竟願以60萬元之高價買受，亦違常理。此外，乙○○並
    非系爭增建建物所坐落公寓大樓之合法住戶，衡情亦無從得
    同意，在他人所有房屋之上，再興建違章建築居住使用之可
    能。綜上，乙○○於本件訴訟程序所提之證據、詹聰明之證
    言，均不足以推翻執行法院所為系爭增建建物為陳建仲興建
    而屬原始取得所有權之認定，乙○○上開辯解，自無足取。
    乙○○雖向陳建仲買受系爭增建建物，然「不動產物權依法
    律行為而取得者，非經登記不生效力」，民法第758條定有
    明文，系爭增建建物係屬違章建築，被上訴人乙○○無法經
    地政機關登記取得所有權，上訴人則因執行法院於92年12月
    2 日就系爭增建建物發給權利移轉證書而取得所有權，其依
    民法第767條之規定，請求乙○○自系爭增建建物遷讓並交
    還上訴人，於法有據。
  (三)按無權占有他人土地，可能獲得相當於租金之利益為社會通
    常之觀念，上訴人依民法第179條之規定，請求被上訴人給
    付相當於租金之不當得利，於法有據。查丙○○與陳建仲就
    系爭建物之租賃契約約定租金每月10,000元（原審卷第76頁
    ），上訴人據此請求被上訴人丙○○就系爭建物部分，自92
    年12月3日起至遷讓日止，按月給付上訴人10,000元，自屬
    有據。另系爭增建建物部分，據執行法院92年6月18日拍賣
    公告占有使用情形載「另第3人乙○○基於租賃關係占有使
    用21335建號，租期自88年11月22日至95年11月21日止，租
    金每月8,000元」（原審卷第150頁），雖有誤載，蓋依陳建
    仲於原審93年8月13日到場證稱：「增建部分是由陳秋美在
    住‧‧‧頂樓部分是乙○○租給陳秋美‧‧‧陳秋美現在仍
    居住現址‧‧‧」，於原審93年8月31日履行勘驗時稱：「
    原承租人陳秋美已搬離‧‧‧房屋現已交予乙○○」（原審
    卷第97頁、第106頁背面），則前開拍賣公告拍賣占有使用
    情形應係指陳秋美基於租賃關係占有使用系爭增建建物部分
    ，租期自88年11月22日起至95年11月21日止，租金每月
    8,000元。陳秋美之租期雖至95年11月21日止，惟於93年8月
    31日前已提前搬離系爭增建建物，上開陳秋美與乙○○間每
    月租金8,000元之約定，仍得作為乙○○無權占有使用系爭
    增建建物可能獲得相當於租金之利益之依據，是上訴人請求
    被上訴人乙○○就系爭增建建物自92年12月3日起至遷讓日
    止，按月給付上訴人8,000元，亦屬有據，應予准許。
  (四)系爭增建建物原始所有權人為陳建仲，上訴人因執行法院發
    給權利移轉證書而取得所有權，乙○○非系爭增建建物所有
    權人，均如前述，則乙○○反訴請求確認其為系爭增建建物
    之所有權人，自屬無據，應予駁回。
四綜上所述，上訴人依民法第767條、第179條之規定，請求被上
  訴人遷讓交還系爭建物、系爭增建建物，及給付相當於租金之
  不當得利，詳如主文第2-5項所示，於法有據，應予准許。被
  上訴人乙○○反訴請求確認其為系爭增建建物之所有權人，於
  法無據，應予駁回。原審就本訴、反訴（除確定部分外）均為
  上訴人敗訴之判決，尚有未洽，上訴意旨指摘此部分原判決不
  當，求予廢棄改判，為有理由，應由本院予以廢棄，改判如主
  文第2-6項所示。
五本件因事證已臻明確，兩造其餘攻擊、防禦方法及所為之立證
  ，與判決之結果不生若何影響，無庸再逐一予以論究，合併敘
  明。
據上論結，本件上訴為有理由，依民事訴訟法第450條、第78條
、第85條第1項但書，判決如主文。
中    華    民    國    94    年    5     月    31    日
                  民事第十七庭  審判長法  官  沈方維
                                      法  官  陳金圍
                                      法  官  湯美玉
以上正本係照原本作成。
本判決不得上訴。
中　　華　　民　　國　　94　　年　　5 　　月　　31　　日
                                      書記官  賴淑真
